台灣台北地方法院民事判決　　　　　　　 96年度海商字第3號
原　　　告　捷隆國際有限公司
法定代理人　甲○○
訴訟代理人　丁福慶律師
複　代理人　陳智勇律師
被　　　告　世邦集運有限公司
法定代理人　乙○○
訴訟代理人　王國傑律師
複　代理人　葉淑珍律師
上列當事人間請求損害賠償事件，本院於中華民國96年4月19日
言詞辯論終結，判決如下：
    主  文
原告之訴及假執行之聲請均駁回。
訴訟費用由原告負擔。
    事實及理由
甲、程序方面：
一、按訴狀送達後，原告不得將原訴變更或追加他訴，但請求之
    基礎事實同一，不在此限，民事訴訟法第255條第1項第 2款
    定有明文。本件原告於民國95年10月19日起訴時，原係陳明
    其請求權基礎為民法第544 條、第216 條規定、民法第
    666 條規定、民法第184 條規定等損害賠償請求權（見本
    院卷第4 頁至第5 頁）；嗣於96年2 月1 日本院審理時，復
    具狀追加海商法第74條及同法第60條準用民法第630 條之
    損害賠償請求權、海商法第74條及同法第63條之損害賠償
    權（見本院卷第71頁之民事準備三狀）為請求權基礎；惟核
    其追加請求權後之基礎事實與原訴之基礎事實同一，參之上
    開說明，本院仍應予以准許。
二、按涉外民事訴訟事件，管轄法院須以原告起訴主張之事實為
    基礎，先依法庭地法或其他相關國家之法律為「國際私法上
    之定性」，以確定原告起訴事實究屬何種法律類型，再依涉
    外民事法律適用法定其準據法（最高法院92年台再字第22號
    判決意旨參照）。又法律行為發生債之關係者，其成立要件
    及效力，依當事人意思定其應適用之法律；當事人意思不明
    時，同國籍者依其本國法，國籍不同者依行為地法，行為地
    不同者以發要約通知地為行為地，如相對人於承諾時不知其
    發要約通知地者，以要約人之住所地視為行為地，涉外民事
    法律適用法第6 條第1 項、第2 項亦分別定有明文。經查，
    本件原告主張其為託運人，與被告間存有承攬運送契約，前
    曾委託被告將46,633件純棉男用POLO衫（下稱系爭貨物）由
    台灣高雄港運至美國長堤港，被告嗣再將系爭貨物委由訴外
    人WORLD WIDE EXPRESS INC公司（下稱WORLD WIDE公司）運
    送，並由訴外人ALLIANCE CONTAINER LINE LIMITED
    CONTAINER SERVICE （下稱ALLIANCE公司）簽發載貨證券（
    下稱系爭載貨證券）等情，有原告提出之起訴狀（見本院卷
    第3 頁至第5 頁）及系爭載貨證券影本（見本院卷第12頁）
    各1 件在卷可憑，是本件係一涉外民事事件甚明。又兩造對
    於系爭運送契約之準據法適用雖未言明，惟本件兩造均係依
    我國公司法所設立之公司，且本件系爭載貨證券係於台灣台
    北所簽發（見本院卷第12頁），則有關系爭承攬運送契約之
    成立要件及效力，依前揭涉外民事法律適用法之規定，自應
    以中華民國法為準據法，合先敘明。
三、又按關於由侵權行為而生之債，依侵權行為地法，涉外民事
    法律適用法第9 條第1 項前段定有明文。本件原告主張系爭
    貨物於運抵美國長堤港後，系爭貨物在未繳回系爭載貨證券
    之情形下遭他人提領等語（見本院卷第4 頁背面之起訴狀內
    容及本院卷第37頁之民事調查證據及準備一狀內容），則依
    原告前揭所述，本件侵權行為地係在美國，是原告主張被告
    應負侵權行為損害賠償一節，其準據法自應適用美國法。從
    而，原告依民法第666 條、民法第184 條、海商法第63條、
    第74條及同法第60條準用民法第630 條等規定，請求被告負
    侵權行為損害賠償責任，即屬無據。
乙、實體方面：
一、原告之主張及聲明：
(一)原告前曾於94年間，將系爭貨物出售予訴外人SILVERCORD
    ENTERPRISES PTE LTD （下稱SILVERCORD公司），並聽從訴
    外人SILVERCORD公司之指示，以另一訴外人BALDWIN
    INTERNATION CORP.,公司（下稱BALDWIN 公司）為受貨人，
    透過訴外人統立報關行而委託以承攬運送為業之被告代為運
    送。嗣被告再委託訴外人WORLD WIDE公司擔任運送系爭貨物
    之工作。系爭貨物原本預定於94年7 月2 日到達美國長堤港
    （LONG BEACH），而至同年7 月間，原告向被告詢問系爭貨
    物所在時，始知系爭貨物已遭人提領。惟被告共交付3 張提
    單予原告，原告從未將提單轉交予受貨人或第三人，被告竟
    未經原告允許，即由他人在未出示系爭貨物提單之情況下，
    將系爭貨物提領一空，顯已經侵害原告權益，經原告一再向
    被告詢問貨物下落以及賠償事宜，被告均置之不理，爰依
    民法第544 條、第216 條、民法第666 條、民法第184
    條、海商法第74條及同法第60條準用民法第630 條、海
    商法第74條、同法第63條等規定請求被告負損害賠償之責。
(二)由民法第666 條及海商法第56條第2 項之立法理由、學者文
    獻、最高法院88年台上字第751 號判例觀之，民法第666 條
    及海商法第56條第2 項規定為消滅時效之規定，並非除斥期
    間之規定。原告雖至95年10月方提起本件訴訟，惟原告自發
    現系爭貨物下落不明後，即不斷與被告聯絡相關事宜，最後
    1 次係在95年6 、7 月間，原告亦曾透過統立報關行就被告
    應如何賠償事宜而與被告接洽，依照民法第129 條第1 項第
    1 款規定，消滅時效中斷，原告之請求權並未罹於時效。
(三)原告之聲明：
    1.被告應給付原告新台幣（下同）4,663,300 元及自起訴狀
      繕本送達翌日起至清償之日止，按週年利率5 ％計算之利
      息。
    2.原告願供擔保，請求准予假執行。
二、被告之抗辯及聲明：
(一)被告並未受託承運本件貨物，此由系爭載貨證券上關於運送
    人之記載為訴外人ALLIANCE公司即明，故被告並非本件之運
    送人。又原告主張其透過報關行委託被告運送本件貨物，然
    原告所提資料中，並無任何證據可資證明原告上開之主張為
    真實。縱被告係從事承攬運送業，亦非表示被告即為本件之
    運送人或承攬運送人。被告於本件系爭運送事宜，僅有代理
    訴外人ALLIANCE公司簽發系爭載貨證券及收受吊櫃費用
    15,000元處理吊櫃事宜等行為，並未受原告之委託承運本件
    系爭貨物，故被告並非本件系爭貨物之運送人及承攬運送人
    ，亦非原告主張之受任人，自無損害賠償責任可言。
(二)退萬步言，縱認被告因代ALLIANCE公司簽發系爭載貨證券，
    而成為系爭載貨證券之簽發人，則本件自應適用運送之規定
    ，而非適承攬運送之規定。又揆諸現行海商法第56條第2 項
    於88年修正時之立法修正理由，及參照此條修正時所依據之
    海牙威士比規則可知，現行海商法第56條第2 項之規定，於
    88年修正後已改採除斥期間之立法例；且此項運送人責任解
    除期間，乃適用於對運送人各項請求權基礎之損害賠償請求
    訴訟。故原告主張其於94年6 月間即委託被告運送，惟遲至
    95年10間始提起本訴，依海商法第56條第2 項規定，已逾1
    年之除斥期間，無論其係基於何項請求權基礎，均無理由。
(三)被告之聲明：
    1.駁回原告之訴及假執行之聲請。
    2.被告如受不利判決，願供擔保請求免為假執行。
三、本院得心證之理由：
(一)本件依兩造不爭執之載貨證券所載，原告為系爭貨物之出貨
    人，訴外人BALDWIN 公司為系爭貨物之受貨人，訴外人
    ALLIANCE公司為系爭貨物之運送人，系爭貨物由長榮海運股
    份有限公司（下稱長榮海運公司）之「EVER DIAMOND
    0000-000E 」之船舶運送，裝載港為台灣高雄港，卸載港為
    美國長堤港，運費應於運抵目的港即美國長堤港時支付（運
    費到付），系爭貨物於台灣高雄港裝船後，系爭載貨證券於
    94年6 月2 日在台灣台北簽發等情，有系爭載貨證券影本1
    件在卷可參（見本院卷第12頁、第74頁），堪信為真實。
(二)按民法第660 條第1 項所稱之承攬運送人，係指以自己之名
    義，為他人之計算，使運送人運送物品而受報酬為營業之人
    ；又承攬運送人就運送全部約定價額，或承攬運送人填發提
    單於委託人，即應視為承攬人自己運送，除不得另行請求報
    酬外，其權利義務與運送人相同，民法第663 條、第664 條
    亦有明文。原告雖主張系爭載貨證券之右下角載有被告之英
    文名稱即「TRANS VAN LINKS EXPRESS CORP. 」，足見被告
    為系爭載貨證券之簽發人，而應依民法第660 條、第664 條
    及海商法第60條、第74條等規定負運送人之損害賠償責任等
    語。惟查：
  1.系爭載貨證券右下角之運送人簽名欄，雖確載有被告之英文
    名稱，然上開被告之英文名稱係載於訴外人「ALLIANCE
    LINE LIMITED」名稱之後，且被告之簽名之後，尚載有：「
    Signed on behalf the carrier（代表運送人簽名）」等語
    ，再參以系爭載貨證券之右上角抬頭欄即以大寫英文字體載
    明：「ALLIANCE LINE LIMITED CONTAINER SERVICES BILL
    OF LADING 」等語，足認系爭載貨證券係由訴外人ALLIANCE
    公司所簽發，僅實際簽發人係由被告代理訴外人ALLIANCE公
    司為之。而所謂代理，係代理人以本人名義向第三人為意思
    表示，或由第三人受意思表示，而其法律效果直接歸屬於本
    人之行為。本件系爭載貨證券既係由被告代理訴外人
    ALLIANCE 公 司所簽發，則法律效果即應歸屬於本人即訴外
    人ALLIANCE公司，自應由訴外人ALLIANCE公司對原告負簽發
    載貨證券之運送人責任。
  2.原告雖又舉面額15,000元之支票影本1 紙（見本院卷第40
    頁）及訴外人楊德忠即被告公司擔任海運承攬業務之職員
    於台灣台南地方法院檢察署95年偵字第12875 號偵查案件偵
    查時到庭證稱：「對，這是我們公司的提單，這是報關行託
    運的，後來才知道委託人是捷隆公司。」等語（見該偵查卷
    宗第22頁之訊問筆錄），而主張被告業已收受運費，且係本
    件系爭貨物之承攬運送人等情。惟系爭運費應於運抵目的港
    即美國長堤港時支付（運費到付）已如前述，原告亦自認其
    尚未給付本件系爭貨物之運費（見本院卷第85頁背面之言詞
    辯論筆錄），且被告確係代理訴外人ALLIANCE公司簽發本件
    系爭載貨證券亦如前述，則被告抗辯其代理訴外人ALLIANCE
    公司收受吊櫃費15,000元，並非無據，應屬可採。至訴外人
    楊德忠並非法律之專業人士，本件系爭載貨證券既係由被告
    代理簽發如前所述，是訴外人楊德忠之上開證詞，自不足以
    作為有利原告前揭主張之認定依據。再參之原告於本院審理
    時，始終未提出其向被告委託運送之訂倉單、被告承攬運送
    之報價單及兩造約定運費數額之證明文件等證物，從而原告
    主張被告應負承攬運送人之責任，即難憑採。
(三)再者，本件係海上貨物運送事件，依海商法第5 條規定，本
    應優先適用海商法之規定。而貨物之全部或一部毀損、滅失
    者，自貨物受領之日或自應受領之日起，一年內未起訴者，
    運送人或船舶所有人解除其責任，海商法第56條第2 項定有
    明文。該條項於88年7 月14日修法時，係仿1968年海牙威士
    比規則 (the Hague-Visby Rules） 而為修訂，將修正前之
    海商法第100 條第2 項：「受領權利人之損害賠償請求權，
    自貨物受領之日或自應受領之日起一年內，不行使而消滅。
    」條文，修正為現行海商法第56條第2 項規定，此有海商法
    修正條文對照表影本附卷可憑（見本院卷第120 頁），是由
    上開新舊條文對照觀之，即明海商法第56條第2 項之規定係
    除斥期間之規定。再參之1968年的海牙威士比規則第4 條之
    1 已具體規定該除斥期間同時適用於契約及侵權行為（
    Article IV bis　1.　:　The defences and limits of
    liability provided for in these Rules shall apply in
    any action against the carrier in respect of loss or
    damage to goods covered by a contract of carriage
    whether the action be founded in contract or in
    tort. 見本院卷第123 頁）一情，從而修正後之海商法第56
    條第2 項規定，亦應解為同時適用於契約及侵權行為。經查
    ，本件系爭貨物於94年6 月2 日裝船後，於94年6 月16日運
    抵美國長堤港，此有系爭貨物之包裝單（見本院卷第8 頁、
    第73頁）、載貨證券（見本院卷第12頁、第74頁）及長榮海
    運公司之貨物動態資料查詢結果影本1 紙附卷可稽（見本院
    卷第93頁）。而據海上貨物運送之實務，海上貨物運送人與
    託運人訂定運送契約時所約定應收運費內，所包含之貨櫃使
    用費，僅係以裝卸兩港各為5 或7 天為限，否則即有貨櫃延
    滯費之產生（海商法第52條第2 項規定之立法意旨參照），
    是本件系爭貨物之應受領日，依常情至遲為94年6 月23日。
    本件原告主張系爭貨物因無單放貨而滅失、全損，卻遲至95
    年10月19日始對被告提起本件訴訟（見本院卷第3 頁之起訴
    狀），是其縱對被告有任何契約之債務不履行請求權或侵權
    行為損害賠償請求權，依上開說明，亦已罹於除斥期間而不
    得請求。
(四)綜上所述，原告依民法第544 條、第216 條、民法第
    666 條、民法第184 條、海商法第74條及同法第60條準
    用民法第630 條、海商法第74條、同法第63條等規定請求
    被告給付4,663,300 元及自起訴狀繕本送達翌日起至清償之
    日止按週年利率5 ％計算之利息，為無理由。其所為假執行
    之聲請，因前揭訴之駁回而失所依附，應併予駁回。
四、本件事證已臻明確，兩造其餘主張陳述及所提之證據，經本
    院斟酌後，認與判決結果不生影響，均毋庸再予論述，附此
    敘明。
五、訴訟費用負擔之依據：民事訴訟法第78條。
中　　華　　民　　國　　96　　年　　5 　　月　　18　　日
                              民事第二庭法  官    黃蓓蓓
以上正本係照原本作成。
如對本判決上訴，須於判決送達後20日內向本院提出上訴狀。
中　　華　　民　　國　　96　　年　　5 　　月　　18　　日
                                     法院書記官   劉碧輝                                                                                                                   E
